【裁判字號】    95,訴,1636
【裁判日期】    951114
【裁判案由】    債務人異議之訴等
【裁判全文】
臺灣臺中地方法院民事判決  95年度訴字第1636號
原      告  乙○○
訴訟代理人  蔡得謙律師
            何立斌律師
被      告  臺灣新光商業銀行股份有限公司
法定代理人  戊○○
訴訟代理人  丁○○
            丙○○
上列當事人間債務人異議之訴等事件，本院於民國95年10月31日
言詞辯論終結，判決如下：
    主      文
原告之訴駁回。
訴訟費用由原告負擔。
    事實及理由
一、原告主張：訴外人保證責任台中市第八信用合作社（以下簡
    稱八信）就附表所示之本票聲請本院85年度票字第12931本
    票裁定，後由概括承受八信之訴外人誠泰商業銀行股份有限
    公司（以下簡稱誠泰銀行）執該本票裁定聲請執行名義向南
    投地方法院民事執行處聲請就發票人財產為強制執行，因無
    財產可供執行，經發給南投地方法院92年度執仁字第583 號
    債權憑證，嗣合併誠泰商業銀行股份有限公司之被告持前開
    債權憑證，聲請本院95年度執字第7230號強制執行事件就原
    告所有之不動產、存款債權及股份為強制執行。系爭本票上
    之原告印文雖為原告所有之印章蓋印。然系爭本票上原告之
    簽名係遭偽造，印文亦為原告印章遭盜用所致。原告未於系
    爭本票上簽名用印，無需負系爭本票發票人之責任，被告對
    原告即無系爭本票債權之存在。爰併依強制執行法第14條第
    2項之規定，訴請撤銷強制執行程序。並聲明：(一)鈞院95年
    度執字第7230號給付票款強制執行事件所為之強制執行程序
    應予撤銷；(二)確認被告所持有如附表所示之本票債權對原告
    不存在。
二、被告抗辯：訴外人庚○○於83年9月間邀原告及訴外人己○○為連帶保證人向被告之前手八信借款多筆，其中一筆新台
    幣（下同）67萬元即為系爭本票之借款，該借款並約定有利
    息及違約金。上開多筆借款經拍賣抵押物，尚有本金10,850
    ,871 元及其利息違約金未受償。被告就系爭借款應負清償
    責任。本票上印文，為被告之印文，縱本票非原告簽名，仍
    視為其代理人所為，該本票為被告所簽發。並聲明：原告之
    訴駁回。
三、兩造不爭執之事實：
(一)訴外人八信以附表所示之本票聲請本院85年度票字第12931
    本票裁定，後由概括承受八信之訴外人誠泰銀行執該本票裁
    定為執行名義向南投地方法院民事執行處聲請就發票人財產
    為強制執行，因無財產可供執行，經發給南投地方法院92年
    度執仁字第583號債權憑證，嗣合併誠泰銀行之被告持前開
    債權憑證，聲請本院95年度執字第7230號強制執行事件就原
    告所有之不動產、存款債權及股份為強制執行。
(二)系爭本票上之原告印文確由原告所有之印章蓋印。
四、得心證之理由：
    兩造厥有爭執者，為系爭本票上原告之印文是否遭盜用？查
    ：
(一)按確認之訴，非原告有即受確認判決之法律上利益者不得提
    起，民事訴訟法第247條定有明文，所謂即受確認判決之法
    律上利益，係指法律關係存否不明確，原告在法律上之地位
    有不安之狀態存在或受侵害之危險，而此種不安之狀態或危
    險，能以確認判決除去者而言。本件原告既主張被告就如附
    表所示之本票債權對原告不存在，被告復以該本票之本票裁
    定向本院聲請強制執行，並經本院95年度執字第7230號給付
    票款強制執行事件執行中，業據原告提出本院民事執行處通
    知為證，並有本院95年度執字第7230號給付票款執行事件卷
    證可稽。則原告提起本件確認之訴，依上說明，有即受確認
    判決之法律上利益，合先敘明。
(二)按支票為無因證券，執票人行使票據上權利，就支票之取得
    ，有無正當原因，或有無對價關係，自不負證明之責。又發
    票人欄之印章如為真正，即應推定該支票亦屬真正。申言之
    ，得據以判斷該支票係為發票人作成。倘主張其印章係被盜
    用時，則被盜用之事實，按諸舉證責任分配之原則，轉應由
    為此主張者負舉證責任；當事人主張有利於己之事實，就其
    事實有舉證之責任，又私人之印章，由自己使用為常態，被
    人盜用為變態，主張變態事實之當事人，自應就此印章被盜
    用之事實負舉證之責任。被上訴人於事實審已自承系爭借據
    連帶保證人所蓋用之印文為其印鑑，係屬真正，則被上訴人
    自應就其抗辯係遭他人盜蓋一節，負舉證責任，最高法院分
    別著有70年台上字第4339號、86年台上字第717號裁判意旨
    足資參照。又借據內印章及作押房契既均屬真正，雖由他人
    代為立據而除有確切反證外，自應推定為本人授權行為，最
    高法院亦著有37年上字第8816號判例意旨足資參照。即知如
    本票印文屬真正，縱非由本人親自蓋印，然除本人有確切反
    證，證明其未授權他人簽發支票外，應推定本人有授權行為
    ，主張印文遭盜用者，即應就該主張負舉證之責任。原告主
    張訴外人八信就附表所示之本票聲請本院85年度票字第1293
    1本票裁定，後由概括承受八信之訴外人誠泰銀行執該本票
    裁定聲請執行名義向南投地方法院民事執行處聲請就發票人
    財產為強制執行，因無財產可供執行，經發給南投地方法院
    92年度執仁字第583號債權憑證，嗣合併誠泰商業銀行股份
    有限公司之被告持前開債權憑證，聲請本院95年度執字第
    7230號強制執行事件就原告所有之不動產、存款債權及股份
    為強制執行之事實，業據原告提出本票、財政部函、公告、
    行政院金融監督管理委員會函、臺灣南投地方法院債權證、
    強制執行聲請狀及上開本院民事執行處函為證，並據被告提
    出財政部函、公告、行政院金融監督管理委員會函及臺灣南
    投地方法院民事執行處強制執行金額計算書分配表為證，並
    有本院95年度執字第850、上開95年度執字第7230號給付票
    款強制執行事件、85年度票字第12931號本票裁定卷證可稽
    ，復為兩造所不爭執，堪認為真實。再被告抗辯系爭本票上
    原告之印文為真正之事實，亦據其提出約定書及本票為證，
    並有本院上開85年度票字第12931號本票裁定卷證可佐，亦
    為兩造所不爭執，亦堪認為真實。雖原告主張該印文乃遭盜
    用等情，業據其聲請訊問證人甲○○及己○○，惟證人甲○○及己○○乃分別於本院結證：「我不記得當時的情況，印
    鑑是我核對的，我核對印鑑時都是看印鑑是否相符，因事隔
    已久，我記不清楚本件系爭貸款。本票上面發票人的字跡是
    借款人本人所寫的，因為本票的發票人是要借款人本人親寫
    。印章是何人蓋的，我不記得。當時到銀行簽本票借款的人
    ，我也記不得了。對保的程序是要本人親簽，原則上借款人
    是社員，連帶保證人是否是社員我不知道，我知道庚○○是
    社員，其他兩位是否是社員我不知道。就連帶保證人的對保
    ，也要連帶保證人本人親簽。」；「（約定書）名字是我簽
    的，印章也是我蓋的。85年5月25日的本票名字不是我簽的
    ，印章是我交給庚○○去蓋的，這件借款是庚○○去借款的
    ，所以本票是庚○○發落的，印章是我們自己交給庚○○辦
    的，我們對保完之後印章就自己拿著，庚○○需要的時候，
    再去找我們要，庚○○辦完之後，印章再還給我們。因為我
    與庚○○之前有合作生意，所以我才會去當保證人，至於原
    告乙○○為何會去當保證人我不知道。我沒有看到原告乙○○有把印章交給庚○○，或是從庚○○那裡聽到原告乙○○
    有將印章交給庚○○的事情，那張本票也是庚○○去處理的
    。」等語。是依證人甲○○之證言，並未能認系爭本票上之
    印文即為訴外人庚○○所蓋，且亦徵系爭本票上原告之印文
    為真正，則縱該印文為訴外人庚○○所蓋，亦已推定原告已
    有授權行為。再依證人己○○之證言，其既將印章交由庚○○前往簽發系爭本票，自無從知曉系爭本票上原告印文蓋用
    之情形。原告既未就其系爭本票上真正之印文係遭盜用之主
    張，另舉證以實其說，依上說明，已難認其主張為真實。再
    依上開證人己○○之證言，除未能憑認系爭本票上原告之印
    文係遭盜用外，且依該證人自己所授權訴外人庚○○簽發系
    爭本票之情節觀之，原告主張其於系爭本票上真正之印文乃
    遭盜用，更屬無據。再依附於本院上開85年度票字第12931
    號本票裁定卷內送達證書所示，系爭本票裁定乃於85年10月
    9日蓋用原告本人之印章而為簽收，原告亦未曾有異議，迄
    今始提起本件訴訟，亦徵原告主張其印文遭盜用，更無可信
    。原告之印文既非遭盜用。則原告主張印文為原告印章遭盜
    用所致，原告未於系爭本票上簽名用印，無需負系爭本票發
    票人之責任，被告對原告即無系爭本票債權之存在云云。併
    依強制執行法第14條第2項之規定，訴請撤銷強制執行程序
    ，並求為判決(一)鈞院95年度執字第7230號給付票款強制執行
    事件所為之強制執行程序應予撤銷；(二)確認被告所持有如附
    表所示之本票債權對原告不存在，即均無理由，應予駁回。
五、訴訟費用負擔之依據：民事訴訟法第78條。
中    華    民    國    95    年    11    月    14    日
                    民事第二庭  法  官  陳秋月
正本係照原本作成。
如對本判決上訴，須於判決送達後20日內向本院提出上訴狀。
中    華    民    國    95    年    11    月    14    日
                                書記官
附表：
  ┌───┬────┬────┬───────┬────┐
  │發票人│發票日  │到期日  │金額（新台幣）│受款人  │
  ├───┼────┼────┼───────┼────┤
  │庚○○│        │        │              │        │
  │己○○│85.5.2  │85.8.2  │670,000元     │八信    │
  │乙○○│        │        │              │        │
  └───┴────┴────┴───────┴────┘


司法院資訊處製作；財團法人民間司法改革基金會備份。
